【裁判字號】    95,訴,1032
【裁判日期】    950618
【裁判案由】    分割共有物
【裁判全文】
台灣桃園地方法院民事判決              95年度訴字第1032號
原      告  丁○○
                      號
訴訟代理人  邱清銜律師
被      告  丙○○
            乙○○
            戊○○
            己○○
            甲○○
            辛○○
兼上二人共同
訴訟代理人  庚○○
上列當事人間分割共有物事件，於民國96年6 月4 日辯論終結，
本院判決如下：
    主  文
兩造共有坐落桃園縣新屋鄉○○段八五一地號，地目溜，面積二
０五六點六九平方公尺，分割方法為：如附圖甲案所示Ａ1 部分
（面積六四二點七平方公尺）分歸原告取得；如附圖甲案所示Ｂ
1 部分（面積一四一三點九九平方公尺）分歸被告丙○○、乙○○、戊○○、己○○、甲○○、辛○○、庚○○取得，並依附表
所示之分割後取得土地之權利範圍比例保持共有。
訴訟費用由兩造依附表所示負擔訴訟費用之比例負擔之。
    事實及理由
一、原告主張：坐落桃園縣新屋鄉○○段851 地號土地（下稱系
    爭土地），地目溜，面積2,056.69平方公尺，為兩造共有。
    共有人間並無不為分割之協議，亦無不能分割之情形，僅因
    共有人人數眾多，且共有多筆土地，意見紛雜，多次協調未
    成，爰依民法第823 條第1 項、第824 條之規定，提起本件
    訴訟。並聲明判決如主文所示。
二、被告則以：兩造間訂有分割協議書，且目前系爭土地連同其
    餘多筆土地正進行協議分割中，不同意僅就系爭土地單獨分
    割；又如需分割，應依照附圖乙案分割，分割方法為：如附
    圖乙案所示Ａ2 部分（面積435.49平方公尺）分歸原告取得
    ；如附圖乙案所示Ｂ2 部分（面積1621.2平方公尺）分歸被
    告丙○○、乙○○、戊○○、己○○、甲○○、辛○○、庚○○取得，並依持分比例保持共有。
三、按各共有人得隨時請求分割共有物，分割之方法，不能協議
    者，法院得因任何共有人之聲請，命為原物分配或變價之分
    配，民法第823 條第1 項前段、第824 條第2 項定有明文。
    查系爭土地，為兩造當事人所共有，其各人之應有部分如附
    表所示。雖被告抗辯：兩造已有分割之協議云云。惟按共有
    物之協議分割，係以消滅各共有人就共有物之共有關係為目
    的，應由共有人全體參與分割之協議，其協議分割契約始能
    有效成立。且協議分割契約成立後，應由共有人全體均依協
    議分割契約履行，始能終止各共有人間之共有關係。然稽之
    被告提出之協議書所示（見本院卷第62頁），協議之當事人
    分別為共有人、林清漢律師，協議要旨為共有人委任林清漢
    律師辦理共有物分割事宜，性質上應屬於委任契約，而非共
    有人間之分割協議。再者，依據該協議書內容，就系爭土地
    部分僅記載：「（五）新屋鄉○○段851 地號土地，面積
    2,056.69，現登記所有權人如附件共八人，共有物分割後為
    戊○○、己○○、庚○○、辛○○、甲○○、丁○○等六人
    」等語，並無提及各共有人分割所得面積、具體位置，顯然
    無從逕行依據該協議書履行，難謂已生協議終止各共有人間
    共有關係之效力。據此，兩造對系爭共有土地既未定有不分
    割之特約，亦無物之使用目的不能分割之情形，從而，本件
    土地既無不可分割之原因，而兩造就土地分割方法無法達成
    協議，原告乃起訴請求裁判分割，揆諸前揭法律規定，原告
    之請求於法並無未合，應予准許。
四、次按，分割共有物，以消滅共有關係為目的。法院裁判分割
    共有土地時，除因該土地內部分土地之使用目的不能分割（
    如為道路）或部分共有人仍願維持其共有關係，應就該部分
    土地不予分割或准該部分共有人成立新共有關係外，應將土
    地分配於各共有人單獨所有；共有人因共有物分割之方法不
    能協議決定，而提起請求分割共有物之訴，應由法院依民法
    第824 條命為適當之分配，不受任何共有人主張之拘束，即
    不得以原告所主張分割方法之不當，遽為駁回分割共有物之
    訴之判決，最高法院69年台上字第1831號、49年台上字第25
    69號著有判例可參。經查：如附圖甲案所示之分割方案，為
    原告所提出，其主張應以兩造持分面積為劃分依據；被告則
    主張應依兩造現耕位置、面積為分割，而採乙案。本院按請
    求分割之共有物，如為不動產，共有人之應有部分各為若干
    ，以土地登記總簿登記者為準，有最高法院67年台上字第31
    31號判例意旨可稽，是被告主張應依現耕面積，而非土地登
    記謄本記載之持分面積為分割，應屬無據。又系爭土地現況
    中A1部分為廢耕狀態、B1部分現為被告戊○○、己○○、甲○○、辛○○、庚○○5 人所插秧種稻，另548 地號、852
    地號均為道路等情，亦據本院勘驗屬實，並經桃園縣楊梅地
    政事務所製有土地複丈成果圖乙紙可資參照。準此，依據附
    圖甲案所示，A1部分土地，交由原告得以單獨使用；其餘被
    告則依其意願就如附圖所示B1部分土地維持共有。上開分割
    方法不僅使產權單純化，且各共有人於分割後所取得之土地
    面積亦符合各自之應有部分比例，再上開合併分割、部分土
    地維持共有之分割分案復為共有人全體所同意，可認亦符合
    共有人全體即兩造之利益，堪認係屬合法、適當、公平之分
    割方法。
五、從而，本件依原告所主張之方案而為分割，應屬妥適。則本
    件土地之分割方法為：如附圖甲案所示Ａ1 部分，分歸原告
    取得；如附圖甲案所示Ｂ1 部分，分歸被告丙○○、乙○○
    、戊○○、己○○、甲○○、辛○○、庚○○取得，並依附
    表所示之分割後取得土地之權利範圍比例保持共有，爰分割
    系爭土地如主文第一項所示。
六、因共有物分割，由敗訴當事人負擔訴訟費用顯失公平者，法
    院得酌量情形，命勝訴之當事人負擔其一部，民事訴訟法第
    80條之1 著有明文。本件為分割共有物之訴，核其性質，兩
    造本可互換地位，本件原告起訴雖於法有據，然被告之應訴
    乃法律規定所不得不然，本院斟酌兩造於訴訟程序進行中所
    互為之攻擊、防禦方式必要與否，爰依職權酌定如主文第二
    項所示之訴訟費用負擔。
中    華    民    國    95    年    6     月    18    日
                  民事第三庭    法  官  陳永來
以上正本係照原本作成
如對本判決上訴，須於判決送達後20日內向本院提出上訴狀
中    華    民    國    95    年    6     月    18    日
                                書記官  劉彩華
 附表：
┌────────┬─────┬─────┬────┬────┐
│                │分割後取得│分割後取得│分割後取│負擔訴訟│
│                │土地之位置│土地之面積│得土地之│費用之比│
│                │          │          │權利範圍│例      │
├───┬────┼─────┼─────┼────┼────┤
│原  告│丁○○  │甲案編號A1│642.7㎡   │全部    │40/128  │
├───┼────┼─────┼─────┼────┼────┤
│被  告│丙○○  │甲案編號B1│1413.99㎡ │12/88   │12/128  │
├───┼────┤（分割後由│          ├────┼────┤
│被  告│乙○○  │被告等人依│          │12/88   │12/128  │
├───┼────┤左列取得土│          ├────┼────┤
│被  告│戊○○  │地之權利範│          │3/88    │3/128   │
├───┼────┤圍比例維持│          ├────┼────┤
│被  告│己○○  │共有）    │          │3/88    │3/128   │
├───┼────┤          │          ├────┼────┤
│被  告│甲○○  │          │          │52/88   │52/128  │
├───┼────┤          │          ├────┼────┤
│被  告│辛○○  │          │          │3/88    │3/128   │
├───┼────┤          │          ├────┼────┤
│被  告│庚○○  │          │          │3/88    │3/128   │
└───┴────┴─────┴─────┴────┴────┘


司法院資訊處製作；財團法人民間司法改革基金會備份。
